【裁判字號】    89,台上,2227
【裁判日期】    890427
【裁判案由】    違反麻醉藥品管理條例
【裁判全文】
最高法院刑事判決                              八十九年度台上字第二二二七號
    上  訴  人  甲○○
右上訴人因違反麻醉藥品管理條例案件，不服台灣高等法院高雄分院中華民國八十七
二月十八日第二審判決（八十六年度上訴字第二四○三號，起訴案號：台灣高雄地方
院檢察署八十六年度偵字第一六五七一、一七四九○號），提起上訴，本院判決如左
    主  文
原判決撤銷，發回台灣高等法院高雄分院。
    理  由
本件原判決認定上訴人甲○○基於營利之概括犯意，自民國八十五年十一月中旬某日
，連續在康玉鳳上班之高雄市某指油壓店內，及康玉鳳在高雄市苓雅區○○○路四十
號租住處附近，或在上訴人位於高雄市○○區○○路十七巷四弄一號，及高雄市○○
路一二三號之租住處等地，以每包新台幣（下同）五千元之價格，非法販賣化學合成
麻醉藥品安非他命予康玉鳳多次。最後一次係於八十六年六月中旬某日，在康玉鳳前
揭住處附近販賣。嗣康玉鳳於同年七月五日下午四時許被警查獲，經其供出其安他命
來源而查獲上訴人，並扣得上訴人所有之安非他命六小包（驗後毛重一‧八七公克）
，及所有供販賣安非他命所用之分裝盒一個、裝填器一支及中、小型空夾鏈袋各一包
等情因而撤銷第一審判決，改判仍論處上訴人連續非法販賣化學合成麻醉藥品，累犯
罪刑，固非無見。
惟查，(一)、按有罪判決書之事實一欄為適用法令之依據，凡與適用法令有關之事項必
須明確認定，詳細記載，始足為適用法令之基礎。原判決認定上訴人有連續非法販賣
安非他命予康玉鳳之事實，並論以連續犯一罪。惟僅於事實欄內記載上訴人販賣安非
他命予康玉鳳多次，及其價格為每包五千元。並未詳細記載上訴人非法販賣安非他命
之具體次數，或大約之次數；亦未明確認定上訴人每次販賣安非他命之數量（如若干
包？或其重量？）。其事實之記載尚欠完整，依上說明，自屬可議。(二)、又非法販賣
安他非命罪責之成立，以行為人主觀上具有營利之意圖為其構成要件之一，故行為人
是否有此項犯罪之意思，攸關非法販賣安非他命罪責之成立，除應於判決事實欄內詳
予認定記載外，並應於理由內說明其憑以認定之證據，始為適法。原判決認定上訴人
成立非法販賣安非他命罪責，雖於事實欄記載上訴人係基於營利之犯意而為，惟並未
說明其所憑之依據及認定之理由，自有理由不備之違法。(三)、按證據之證明力雖由法
院自由判斷，然證據之本身如有瑕疵，則在此瑕疵未能究明以前，遽採為論罪之依據
，即難謂為適法。卷查證人康玉鳳於檢察官訊問時固陳稱，渠最後一次向上訴人購買
安非他命係在八十六年六月中旬云云（見八十六年度偵字第一六五七一號偵查卷第四
頁背面）。然嗣於原審調查時即詳稱：「（拿安非他命如何算？）起先沒有拿錢，約
有三、四次，是八十五年十月間的事，後到十一月初就要算錢了，從八十五年十一月
初到今（八十六）年三月間是用錢向他買」、「（最後一次吸食是何時？）八十六年
六、七月間」等語。經原審進一步詰以「為何（以前）說最後一次（買）是八十六年
六月間？」康女答稱：「我說那是最後一次沒吃的時間，向警員說六、七月間我就戒
除」等語（見原審卷第二十八頁反面、第二十九頁）。依其在原審之陳述，似謂其向
上訴人購買安非他命至八十六年三月間止；而其在偵訊中所謂之最後一次係在同年六
月中旬云云，真意係指其最後一次吸用安非他命之時間。則康玉鳳於原審不僅已陳明
其最後一次向上訴人購買安非他命時間為八十六年三月間，且又對其偵訊時所述之最
後一次時間，為吸用安非他命之時間等情加以解釋。則其原先在偵查中所供最後一次
向上訴人購買安非他命之時間，即難謂毫無瑕疵，自應詳加究明釐清，始足採為論罪
之依據。況上訴人最後一次非法販賣安非他命之時間為何？不僅影響其犯罪事實之認
定，亦與本件應否成立累犯之認定攸關，康玉鳳前後所述既有重大歧異，自有深入調
查釐清之必要。乃原審未斟酌康女於原審所作較為詳細之說明，亦未進一步調查其他
必要之證據，遽謂康女於偵訊時所述距案發時間較短，記憶較清晰，即採為認定事實
之依據，尚嫌速斷。(四)、上訴人在提出於原審之調查證據聲請狀及辯護狀中辯陳，扣
案之夾鏈袋裝安非他命六包（殘渣）重量僅有○‧四公克，高雄醫學院附設中和紀念
醫院檢驗報告單所載「驗前毛重一‧九三公克，驗後毛重一‧八七公克」顯有錯誤等
語（見原審卷第二十頁反面及第六十八頁反面）。而卷查高雄市警察局苓雅分局刑事
案件報告書犯罪事實欄中記載：「查獲夾鏈袋裝安非他命陸小包（毛重○‧四公克）
」。且上訴人之妻黃惠錦於警訊時亦供稱，警方在上訴人房間搜出之安非他命六小包
，重約○‧四公克等語（見警卷無號第一頁、第二頁反面）。則上訴人前揭所辯似非
全然無據。究竟扣案之夾鏈袋六包其內所裝之安非他命淨重若干？高雄醫學院附設中
和紀念醫院檢驗報告單所載「驗前毛重一‧九三公克，驗後毛重一‧八七公克」，其
中所謂「毛重」是否指夾鏈袋連同安非他命之總重量？何以未秤驗該六小包安非他命
之「淨重」？是否因其內所含安非他命量過於微少，而無法分離秤驗其淨重？此與判
斷本件扣案之安非他命數量多寡，以及能否以之作為認定上訴人販賣安非他命之證據
攸關，亦有進一步加以調查之必要。原審對上訴人此項聲請調查之證據未予調查，亦
未說明其不予調查之理由，遽行判決，亦有調查未盡及理由不備之違法。(五)、上訴人
在原審具狀否認本件查扣之分裝盒一個、裝填器一支及中、小型空夾鏈袋（袋分別標
示「○○○」、「○○一」）等物，為其供非法販賣安非他命所用。辯稱：該分裝盒
及裝填器係供其自己吸用安非他命所用，較大之夾鏈袋係裝冰塊所用，較小者係裝其
子（好動兒）長期所服之藥物所用等語（見原審卷第六十九頁）。原判決認定上開物
品為上訴人所有供販賣安非他命所用之物，並依刑法第三十八條第一項第二款之規定
予以宣告沒收，惟並未敘明其憑以認定之依據，亦未對上訴人所辯何以不足採信加以
說明，遽行判決，亦嫌理由不備。上訴意旨指摘原判決不當，非無理由，應認原判決
有撤銷發回之原因。又毒品危害防制條例已於八十七年五月二十二日修正實施，更審
時應注意新舊法比較適用。
據上論結，應依刑事訴訟法第三百九十七條、第四百零一條，判決如主文。
中      華      民      國    八十九    年      四      月    二十七    日
                              最高法院刑事第八庭
                                  審判長法官  吳  雄  銘
                                        法官  池  啟  明
                                        法官  石  木  欽
                                        法官  郭  毓  洲
                                        法官  吳  三  龍
      右正本證明與原本無異
                                              書  記  官
中      華      民      國    八十九    年      五      月      一      日


司法院資訊處製作；財團法人民間司法改革基金會備份。
